臺灣臺東地方法院民事判決
                                       109年度婚字第38號
原      告  劉德財

訴訟代理人  葉仲原律師
被      告  娜  姑（即MORAKOT‧WACHUM，泰國人民，現應受

上列當事人間請求結婚無效事件，本院於民國110年10月4日年月
日言詞辯論終結，判決如下：
    主  文
一、確認被告與劉永盛（身分證統一編號：Z000000000號）於民
    國90年2月15日之結婚無效。
二、訴訟費用由被告負擔。
    事實及理由
壹、程序部分
一、本件訴訟有確認利益：
(一)確認法律關係之訴，非原告有即受確認判決之法律上利益者
    ，不得提起之；確認證書真偽或為法律關係基礎事實存否之
    訴，亦同。前項確認法律關係基礎事實存否之訴，以原告不
    能提起他訴訟者為限，民事訴訟法第247條第1、2項分別定
    有明文。而上開規定，依家事事件法第51條之規定，亦準用
    於家事訴訟事件。
(二)而所謂即受確認判決之法律上利益，須因證書之真偽、法律
    關係或為其基礎之事實存否不明確，致原告在私法上之地位
    有受侵害之危險，而此項危險得以對於被告之確認判決除去
    之者，始為存在【註】。
(三)故本件原告主張被告與訴外人即原告之弟劉永盛結婚無效，
    因戶籍登記上仍為其二人結婚之登記，且原告為訴外人劉永
    盛之繼承人，堪認被告與訴外人劉永盛之結婚是否無效此一
    繼承關係基礎事實之存否不明確，致原告在私法上之地位之
    地位有受侵害之危險，而此項危險得以對被告之確認判決除
    去之，故原告提起本件訴訟自有即受確認判決之法律上利益
    。
(四)其次，因被告與訴外人劉永盛間之婚姻關係已於109年5月15
    日隨訴外人劉永盛死亡而消滅（見本院卷第5頁所附之戶籍
    謄本），致使原告不能以被告與訴外人劉永盛間婚姻關係之
    存否提起確認之訴，且基於結婚及訴外人劉永盛死亡所衍生
    之法律關係，尚有夫妻剩餘財產差額分配，並非只有繼承關
    係，故原告提起本件確認法律關係基礎事實存否之訴，得以
    預防及根本解決因被告與訴外人劉永盛結婚所衍生之紛爭，
    故不得因原告尚能請求確認被告對於訴外人劉永盛所留遺產
    之繼承權不存在，認原告不得提起本件確認訴訟。
二、被告未於言詞辯論期日到場，核無家事事件法第51條準用民
    事訴訟法第386條各款所列情形之一，應依原告聲請，由其
    一造辯論而為判決。
貳、實體部分
一、原告主張及被告答辯：
(一)原告起訴主張：
  ⒈訴外人劉永盛（民國109年5月15日死亡）於90年2月15日與被
    告娜姑結婚，惟原告及訴外人劉金花、劉青美及劉銀霞等手
    足均不知上情，亦未參與結婚之公開儀式，訴外人劉永盛亦
    從未將被告介紹予原告等手足。故訴外人劉永盛與被告結婚
    並未依修正前民法第982條之規定舉行公開儀式，依修正前
    民法第982條第1項之規定，其結婚無效。
  ⒉又被告於入境臺灣後，自90年3月20日起行方不明，劉永盛除
    了於102年4月10日訴請離婚外，另於102年4月11日向內政部
    入出國及移民署專勤事務第一大隊臺東縣專勤隊請求協尋被
    告。又被告從未與訴外人劉永盛共同生活，住所亦未設在臺
    東縣○○鄉○○村00鄰○○00號劉永盛之戶籍地內，且其於訴外人
    劉永盛死亡後亦未與原告及訴外人劉金花、劉青美及劉銀霞
    等人聯繫，顯見訴外人劉永盛與被告並無共同生活經營家庭
    之結婚真意，其結婚無效。
  ⒊至於被告與訴外人劉永盛雖然已於泰國辦理結婚登記，惟僅
    能證明其結婚之形式要件並無欠缺，不足以證明其二人有結
    婚之真意。為此提起本件訴訟等語，並聲明如主文之所示（
    見本院卷第1-3、38、111頁正反面及137頁）。
(二)被告未於言詞辯論期日到場，亦未提出書狀做任何聲明或陳
    述。
二、被告於90年2月15日與訴外人劉永盛（109年5月15日死亡）
    結婚等情，業經原告提出戶籍謄本以資為證（見本院卷第9
    頁），並有結婚登記申請書、委託書、結婚登記及結婚證書
    之泰文影本與中文譯本在卷可稽（見本院卷第26-35頁）。
三、本件為涉外民事事件，得以中華民國法律為婚姻成立要件之
    準據法：
(一)涉外民事，在本法修正施行前發生者，不適用本法修正施行
    後之規定。但其法律效果於本法修正施行後始發生者，就該
    部分之法律效果，適用本法修正施行後之規定，100年5月27
    日修正施行後之涉外民事法律適用法第62條定有明文。
(二)又婚姻之成立要件，依各該當事人之本國法。但結婚之方式
    依當事人一方之本國法，或依舉行地法者，亦為有效，100
    年5月26日修正施行前之涉外民事法律適用法第11條第1項定
    有明文。
(三)故本件雖因被告為泰國國民而屬涉外事件（見本院卷第26及
    45頁所附之結婚登記申請書及內政部移民署外人居停留資料
    查詢明細內容），惟因屬配偶一方之訴外人劉永盛為中華民
    國國民，故除了結婚之方式得依我國法、泰國法律或舉行地
    法外，有關其二人間之結婚是否有效及其婚姻關係是否存在
    ，應適用我國法及泰國法律。
四、本件適用之法律：
(一)表意人與相對人通謀而為虛偽意思表示者，其意思表示無效
    。但不得以其無效對抗善意第三人，民法第87條第1項定有
    明文。
(二)又結婚為身分契約之一種，自應以當事人有結婚意思之一致
    為必要。而所謂結婚之意思，係指當事人有形成夫妻身分關
    係之效果意思。從而，當事人於外觀上縱然有踐行結婚之形
    式要件，惟實質上欠缺形成夫妻身分關係之效果意思，仍屬
    結婚意思之欠缺，亦即通謀虛偽之結婚，其結婚應屬無效【
    註2】。
五、被告與訴外人劉永盛應無結婚之真意，其二人之結婚無效：
(一)被告與訴外人劉永盛之結婚登記固然記載：結婚雙方充分具
    備泰國民、商事法所規定之資格，並在登記官前公開表示結
    婚意願等與（見本院卷第27頁正反面所附之泰文影本及中文
    譯本），且訴外人劉永盛亦於90年3月20日委託訴外人林佳
    珍辦理結婚登記（見本院卷第26頁正反面所附之結婚登記申
    請書及委託書）。惟：
　⒈本院參酌被告於90年2月15日在泰國與訴外人劉永盛結婚後，
    於90年3月31日方有入境我國之紀錄（見本院卷第46頁所附
    之入出國日期記錄）。
　⒉然而，訴外人劉永盛竟於102年4月11日報案稱被告於90年3月
    20日（即其委託他人代為辦理結婚登記之日）離家出走（見
    本院卷第41頁所附之入出國及移民署第一大隊臺東專勤隊受
    理外僑、港澳居民、大陸地區人民行方不明人口案件登記表
    ）。
　⒊佐以受託辦理結婚登記之訴外人林佳珍在委託書上填寫之戶
    籍地址為新莊市○○路000號（見本院卷第26頁反面），而被
    告於外國人居留停留案件申請表所留之居住地址亦為上址。
　⒋可見訴外人劉永盛對於被告何時入境一無所知，且於委託他
    人辦理結婚登記後不到1個月，隨即報案稱被告離家出走，
    而其報案所稱之離家出走日，竟為委託他人辦理結婚登記之
    日。加上被告入境後之居住地址與受託辦理結婚登記之人相
    同，並非訴外人劉永盛之戶籍地或居住地，堪認被告與訴外
    人劉永盛並無結婚之真意。
(二)此外：
　⒈如併參酌證人即訴外人劉永盛之姊劉金花於本院審理時具結
    證稱：訴外人劉永盛過世的時候，我們去辦理除戶才知道他
    跟被告結婚，他過世前都沒有講他結婚的事情等語（見本院
    卷第139頁反面）。
　⒉又證人即訴外人劉永盛之姊夫田元雄於本院審理時亦具結證
    稱：我都不知道訴外人劉永盛有結婚過，那時候我住臺北，
    他當時也在臺北做工，我完全不知道他有結婚，他過世要辦
    理相關手續，我才知道他的戶口上有老婆，他過世前都沒有
    跟我提到他結婚的事情等語（見本院卷第140頁）。
　⒊佐以證人即訴外人劉永盛之妹劉清美於本院審理時另具結證
    稱：我完全不知到訴外人劉永盛有結婚的事情，我在臺北工
    作，我常去找他，但他沒有講過這件事等語（見本院卷第14
    0頁反面）。
　⒋可見訴外人劉永盛未曾告知親人其已與被告結婚一事，足證
    被告與訴外人劉永盛並無無結婚之真意。
(三)綜上所述，被告與訴外人劉永盛於90年2月15日結婚時既然
    並無結婚之真意，基於前揭之規定及說明，其結婚自屬無
    效。故本件原告之訴為有理由，爰依上開規定，判決如主文
    第1項。　
六、本件事證已臻明確，原告其餘事實主張、證據聲明暨其他攻
    擊防禦方法，經審酌於本判決之結論不生影響，爰不一一論
    駁。
七、訴訟費用負擔之依據：家事事件法第51條，民事訴訟法第78
    條。
中　　華　　民　　國　　110 　年　　10　　月　　18　　日
　　              家事法庭  法  官  簡大倫
以上正本證明與原本無異。
如對本判決上訴，須於判決送達後20日之不變期間內，向本院提
出上訴狀。
中　　華　　民　　國　　110 　年　　10　　月　　18　　日
                            書記官  江佳蓉

【註1】
參最高法院42年台上字第1031號及52年台上字第1240號判決。
【註2】
參林秀雄，親屬法講義，第63及64頁，元照出版有限公司，109
年10月五版2刷。